【裁判字號】    95,聲判,45
【裁判日期】    951013
【裁判案由】    聲請交付審判
【裁判全文】
臺灣板橋地方法院刑事裁定              95年度聲判字第45號
聲  請  人  甲○○
即  告訴人
代  理  人  李漢中律師
被      告  乙○○
            丙○○
上列聲請人因被告等詐欺等案件，不服臺灣高等法院檢察署九十
五年度上聲議字第二三五八號駁回再議之處分（原不起訴處分案
號：臺灣板橋地方法院檢察署九十五年度偵字第三七一五號），
聲請交付審判，本院裁定如下：
    主  文
聲請駁回。
    理  由
一、按告訴人不服上級法院檢察署檢察長或檢察總長認再議為無
    理由而駁回之處分者，得於收受處分書後十日內委任律師提
    出理由狀，向該管第一審法院聲請交付審判；法院認為交付
    審判之聲請不合法或無理由者，應駁回之，刑事訴訟法第二
    百五十八條之一第一項、第二百五十八條之三第二項前段分
    別定有明文。
二、本件聲請人甲○○告訴被告乙○○、丙○○等人詐欺等案件
    ，前經臺灣板橋地方法院檢察署檢察官偵查後認犯罪嫌疑不
    足，而於民國九十五年四月二十八日以九十五年度偵字第三
    七一五號為不起訴處分在案。聲請人不服而聲請再議，經臺
    灣高等法院檢察署檢察長於九十五年六月九日以九十五年度
    上聲議字第二三五八號駁回其再議之聲請，並於九十五年六
    月二十八日寄存送達該處分書，由聲請人收受後，嗣於九十
    五年六月三十日提出聲請狀，向本院聲請交付審判等情，有
    上開檢察官不起訴處分書、臺灣高等法院檢察署處分書、送
    達證書影本、聲請人提出之刑事聲請交付審判狀各一份在卷
    可稽，並經本院依職權調取臺灣板橋地方法院檢察署九十五
    年度偵字第三七一五號偵查卷及臺灣高等法院檢察署九十五
    年度上聲議字第二三五八號偵查卷核閱無誤，合先敘明。
三、聲請意旨略以：
（一）本件聲請人之子女進入被告等經營之幼稚園就讀時，即已
      填寫入學基本資料，其中不乏身分證字號及各項年籍資料
      ，且同時繳交保險費，確無如被告等所稱遲至九十三年四
      月間仍不提供戶籍謄本情事，況被告等並無一再催促，此
      由聲請人李捷之幼稚園聯絡簿內無任何催繳紀錄可資為憑
      ，被告等為圖卸責，謊稱一再催繳，原檢察官就聲請人所
      提事證亦未詳究，率予不起訴處分，自有未盡調查之能事
      。
（二）本件被告等以繳交平安保險費之事由，向每人收取新臺幣
      （下同）三百六十元之保險費，實則保險費僅一百四十二
      元，渠等利用聲請人之誤信，從中賺取差額，以該當詐欺
      罪責，加之又未如期投保，遲至事發後始予繳納保費，此
      行為非僅係違反相關行政規定。況處分意旨業已認定被告
      丙○○確有溢收保費情事，足證被告丙○○明知應繳保費
      正確數額，為圖不法所有而欺瞞聲請人（含其他所有繳納
      保費之學童家長），侵吞聲請人繳交之保險費，從而原檢
      察官竟以違反行政規定處分不起訴，認事用法顯有違誤。
（三）證人周菊花證稱幼兒投保需要戶口名簿，因聲請人並無提
      供戶口名簿，最後聲請人兩個小孩都用健保卡，因為健保
      卡有載年籍云云，惟查有關年籍資料部分，聲請人於李捷
      入學時即已提供在案，否則被告如何同意聲請人之子女二
      人入學就讀？加之證人於偵查中所指需要戶口名簿係為確
      認親子關係，然究係確認何者，此亦前後矛盾，不足為憑
      ，復因兒童投保並無提供戶口名簿之需要，業經聲請人多
      次向國泰保險公司查證，原檢察官就此不實證詞未予究明
      ，亦未向國泰保險公司函查確認，再者，本件另一位證人
      即被告等之幼稚園導師黃慧君證稱聲請人於九十三年四月
      二十八日到幼稚園提交健保卡云云，惟李捷已於九十三年
      四月七日受傷，既已發生保險給付之事由，又何須戶口名
      簿，況證人黃慧君並非告訴人之子之幼兒班導師，亦未負
      責任何課程，又聲請人離婚獨自扶養二名幼子，生活困頓
      ，終日以攤販營生，每晚八時始得收攤返家，又何來時間
      前往被告等幼稚園提供健保卡，原檢察官率以證人周菊花
      、黃慧君等之不實證言資為本件不起訴處分理由，容有率
      斷，不足維持。
（四）依臺北縣政府函文所載內容可知，被告等辯稱表示不知情
      及未受臺北縣政府教育局補助平安保險費云云，顯係卸責
      之詞，惟原檢察官及高檢署檢察官均就此違法情事視若無
      睹，率予處分駁回，難謂合法。
五、經查：
（一）聲請人指述被告乙○○部分
      本件被告乙○○於偵訊時供稱：伊在新愛心幼稚園擔任園
      長，只負責幼兒教學及行政事務，並未處理保費事宜等語
      ，核與被告丙○○於偵訊時供稱：「（問：本件乙○○有
      無參與保費事宜？）沒有，都是我經手處理」、「這些事
      都是我在處理，因為他是園長，只是行政上的核章，他沒
      有經手這些事，他也不知情」等語及證人周菊花於偵查中
      證稱：當時都是園方之被告丙○○與伊聯繫等語相合一致
      ，且聲請人於偵訊時亦自承保險費是拿給被告丙○○等語
      ，顯見被告乙○○確未經手承辦兒童平安保險業務，復遍
      查卷內資料，亦無其他積極證據足認被告乙○○有詐欺、
      業務侵占、背信等犯行，是聲請人認被告乙○○與同案被
      告丙○○有共同犯上開詐欺等罪，洵屬無據。
（二）聲請人指述被告丙○○部分
     １.按刑法第三百四十二條第一項之背信罪，在主觀方面需
        有為自己或第三人不法利益或損害本人利益之意圖，客
        觀方面需以致生損害於本人之財產或其他利益為構成要
        件，如僅因處理事務怠於注意，致其事務生不良之影響
        ，則為處理事務之過失問題，既非故意為違背任務之行
        為，自不負任何罪責（最高法院二十二年上字第三五三
        七號判例意旨參照）。本件聲請人就被告丙○○是否有
        交代補繳戶口名簿一事，雖以其子李捷之幼稚園聯絡簿
        上並無任何繳交戶口名簿之記載為由，而與被告丙○○
        各執一詞，惟依證人黃慧君於偵查中證稱：「（問：你
        職務？）我任職本案幼稚園導師，我不是李捷導師。」
        、「（問：你有無經手李捷保費？）我是在校門口負責
        接送小朋友，九十三年四月二十八日傍晚，我因園長丙○○交代向李捷媽媽要該保險資料，媽媽馬上拿出李捷
        之健保卡資料讓我抄寫。」、「（問：李捷媽媽知道當
        日帶捷之健保卡？）因為之前園長交代我向李捷媽媽要
        該保險資料」、「（問：之前園長交代證人向其他家長
        要過保險資料？）前後陸續我都向家長收保險資料」等
        語，及證人周菊花於偵查中證稱：「（問：投保需要戶
        口名簿？）要」、「（問：你是否有跟被告說必須要小
        孩子的戶口名簿才能辦理？）是」、「（問：你是否知
        道當時告訴人有提出戶口名簿？）沒有，最後二個小孩
        都是用健保卡，因為健保卡有載明年籍，所以後來我有
        受理，我有跟被告說希望提供戶口名簿。」等語，且衡
        以保險公司受理平安保險之業務要求要保人提供被保險
        人之身分證明及戶口名簿等資料方得辦理，以期避免道
        德危險之發生，亦與常情無違，又參以證人黃慧君既非
        屬李捷之班導師，自無在李捷之幼稚園聯絡簿上記載催
        繳之紀錄，況且聯絡方式亦非僅此一途，實無法以此作
        為不利被告丙○○之認定，故被告丙○○因無法獲得聲
        請人子女之戶口名簿，實非得以才以證人黃慧君抄寫李
        捷健保卡資料之方式，請證人周菊花通融代為辦理，堪
        為真實，縱使被告丙○○事後怠於注意而未一再催促聲
        請人補繳戶口名簿，然依前揭判決意旨，亦尚難遽認被
        告自始即存有損害他人利益之背信故意。
     ２.次者，觀之卷附臺北縣政府教育局幼教課九十三年七月
        二日北府教幼字第０九三００九九七二號電子公文之公
        告內容第二項、第四項分別記載「本縣各公立幼稚園、
        學前特教班均應參加學生團體保險。本縣私立幼稚園參
        加學生團體保險者，比照公立幼稚園辦理。九十二學下
        年度參加學生團體保險各園，由教育部補助每名兒童新
        臺幣七十三元，每名兒童需自行負擔新臺幣一百四十二
        元」、「幼稚園兒童參加學生團體保險對象以入園後符
        合投保年齡滿四足歲以上... 」，及國泰高級中等以下
        學校學生團體保險批註條款第六條規定「被保險人每學
        期應繳納之保險費為三百六十元。」，並參酌證人周菊
        花於偵訊時證稱：「編制外是三百六十沒有錯，兩個小
        孩一個適用三百六十元，一個不適用。」等語，可知臺
        北縣政府教育局所補助之對象係針對年齡滿四足歲以上
        之兒童，其應繳納之保險費用扣除臺北縣政府教育局所
        補助之金額，則每位兒童之保險費用為一百四十二元，
        另外非屬臺北顯政府教育局補助之對象者（年齡未滿四
        足歲之兒童），其保險費用之標準應按照幼稚園與保險
        公司所訂立之保險契約而定，及按照前揭保險批註條款
        第六條所示之約定，以每位兒童三百六十元之標準收費
        ，而本件聲請人之子李捷於九十年七月一日出生，依其
        投保當時之年齡尚未滿四足歲，及非屬臺北縣教育局所
        補助之範圍內，則幼稚園應向聲請人收費三百六十元之
        保險費用，固無置疑。
     ３.茲有問題者，乃聲請人之女李國璽於投保當時已滿四足
        歲，為何被告丙○○仍向聲請人收取保險費三百六十元
        ？依被告於偵訊時辯稱：「（問：溢收部分，有何意見
        ？）我是依據國泰保險公司的契約條款第六條每學期向
        他收三百六十元」、「（問：何時開始經營此愛心幼稚
        園？）九十二年七月十五日頂讓來經營。」、「（問：
        補助情形如何？）因為我們才剛經營，縣府有相關補助
        我們根本不知情，如有向學生家長溢收情形，是因完全
        不知有補助的金額多少。所以並無重複收款情形，所收
        的三百六十元確全數繳給國泰保險。」等語，並經本院
        核閱前揭保險批註條款之全部內容，並無清楚區別何者
        為臺北縣政府教育局所補助對象，何者又非屬之，僅規
        定被保險人每學期應繳納保險費三百六十元，按一般事
        理常情，被告丙○○既剛接手經營幼稚園事業，在保險
        契約無明白標示區別之下，而保險公司又按其所繳納以
        每位學生三百六十元之收費標準之總額全部收取，此有
        國泰人壽保險有限公司團體保險費收據影本一紙附卷可
        稽，則被告丙○○難免有所誤認，又聲請人雖舉臺北縣
        政府九十五年四月四日北府教幼字第０九五０一七八三
        九二號函所載「... 各單位均有被要求必須每日上網查
        詢... 任何單位不宜以未收到公文為由，表示不知情」
        等語，以證明被告丙○○辯稱不知情係卸責之詞，惟觀
        諸該函之全部說明意旨，僅表示該府所頒布兒童平安保
        險之相關事宜業已發函通知並在臺北縣教育局教育資源
        網電子公文上刊登公告，任何人均應遵行該府所頒行之
        各項行政措施，不得以未收到公文為由，作為不履行其
        應盡之行政上義務等意旨，而聲請人片面援引該函之內
        容，於本件具體個案之判斷並無助益，又刑法第三百三
        十九條第一項詐欺取財罪之成立，須以意圖為自己或第
        三人不法之所有，縱使被告丙○○確有溢收保險費二百
        十八元，如無其他積極證據足以認定其在收費之初即有
        詐財之意圖，尚難因事後發現被告丙○○有溢收情事，
        即推定其必然自始蓄意行騙。
     ４.再按刑法上之侵占罪，須持有人變易其原來之持有意思
        而為不法所有之意思，始能成立，如僅將持有物延不交
        還或有其他原因致一時未能交還，既缺乏主觀要件，即
        難遽以該罪相繩（最高法院六十八年臺上字第三一四六
        號判例意旨參照），據證人周菊花於偵查中證稱：「（
        問：你在哪裡任職？）國泰人壽」、「（問：你是否在
        九十三年間有承辦新愛心保險？）是」、「（問：你當
        時是跟被告收取每個小孩多少錢？）園方在九十三年給
        我名冊及戶口名簿，公司再開具收據，我再去收費。收
        據是看一個人當時的天數，收費不一定。」、「（問：
        說明收取保費的過程？）園方提供名冊，我按公司收據
        去收保費。」、「（問：說明本件糾紛？）我是根據整
        各收據數目，統一由公司計算收據金額，去收取款項。
        」等語，足見被告丙○○於收費之初是無法確定每位學
        生之保險費用，蓋被告丙○○須先將被保險人之名冊及
        戶口名簿一併備齊送交保險公司後，待保險公司按保險
        種類、天數核定保險費用，並開立收據後，再由保險公
        司之收費員即證人周菊花依收據上之金額向被告丙○○
        收取保險費用，斯時每位學生之保險費用方可確定，此
        時復有退費之問題，易言之，被告丙○○自收取保險費
        時起至其學期結束清算完畢時止，此前間內被告丙○○
        持有所收取之保險費自有正當理由，並無不法所有之意
        思，此外對於符合臺北縣政府教育局補助規定之學生，
        依前揭說明，被告丙○○收取保險費之初亦不知悉有補
        助之方案，當不能僅亦被告丙○○因事前溢收保險費用
        而後退費之情事，逕認定被告有易持有為所有之侵占故
        意。聲請意旨僅以此推論被告涉有上開犯嫌，尚嫌速斷
        。
     ５.依證人周菊花及黃慧君於偵查中之證言，尚難認定被告
        等有何聲請人所指詐欺等罪之犯行，證人周菊花前後所
        為證述大致相符，且與卷內資料吻合，尚無矛盾或不合
        常情之處，又雖證人黃慧君係被告丙○○所僱用之人員
        ，惟不能以此即認其證言必屬虛偽，聲請人空言泛稱被
        告丙○○與證人黃慧君相互串供，有偽證之行為云云，
        並無任何證據資料足供佐參。
六、綜上所述，本件查無積極證據足證被告丙○○、乙○○等人
    有告訴人所指之詐欺、背信、侵占等犯行，自不得僅憑告訴
    人甲○○之片面指述，即認被告丙○○、乙○○等人涉有詐
    欺等罪。原偵查、再議機關依偵查所得證據認被告丙○○、
    乙○○等人犯罪嫌疑不足，而先後為不起訴處分及再議駁回
    處分，核無不合，聲請人猶執陳詞指摘不起訴及駁回再議處
    分為不當，聲請交付審判，自無理由，應予駁回。
中    華    民    國    95    年    10    月    13    日
                  刑事第十八庭  審判長法  官  連育群
                                      法  官  吳幸娥
                                      法  官  王綽光
以上正本證明與原本無異
本裁定不得抗告
                                      書記官  田世杰
中    華    民    國    95    年    10    月    13    日


司法院資訊處製作；財團法人民間司法改革基金會備份。
